【裁判字號】    95,交易,74
【裁判日期】    951219
【裁判案由】    過失傷害
【裁判全文】
臺灣臺南地方法院刑事判決              95年度交易字第74號
公  訴  人  臺灣臺南地方法院檢察署檢察官
被      告  乙○○
            丙○○
選任辯護人  裘佩恩律師
上列被告因過失傷害案件，經檢察官提起公訴（95年度偵字第
6956號），本院裁定如下：
    主  文
丙○○因過失傷害人致重傷，處有期徒刑陸月，如易科罰金，以
銀元參佰元即新臺幣玖佰元折算壹日。
乙○○被訴過失傷害部分公訴不受理。
    事  實
一、丙○○考領有重型機車駕駛執照，其於民國94年2月11日16
    時40分許，駕駛牌照號碼NZW-122號重機車，前載（起訴書
    誤為後載）其子林士文（92年10月17日出生），沿臺南縣官
    田鄉○○村○○街，由北向南行駛，行經該村西庄高幹32號
    電桿附近，欲左轉前方無名之產業道路時（該無名之產業道
    路在西庄高幹32號電桿附近，又隆西街與該無名之產業道路
    之交岔路口係無號誌之交岔路口）時，原應注意左轉彎時，
    應距交岔路口30公尺前顯示方向燈或手勢，行駛至交岔路口
    中心處左轉，並應注意車輛行至無號誌之交岔路口，轉彎車
    應暫停讓直行車先行，且依當時之情形，天候晴、日間自然
    光線、柏油路面乾燥無缺陷、無障礙物、視距良好，客觀上
    並無其不能注意之情事，詎其竟疏於注意，未顯示左轉方向
    燈或手勢，且未行駛至上開無號誌交岔路口中心處，在比離
    上開交岔路口中心處16.5公尺遠之距離，於未詳查後方有無
    來車，即貿然左轉，未讓後方之直行車先行，適有乙○○駕
    駛大型拼裝重機車（無牌照）後載丁○○（未戴安全帽），
    沿隆西街由北向南同方向自後方直行駛來，亦疏未注意該路
    段速限不得超過50公里，竟以100公里以上之時速超速行駛
    ，且疏未注意而未戴安全帽，復疏未注意與前面丙○○之機
    車保持隨時可以煞停之距離，迨其遠距丙○○32.1公尺處發
    現丙○○駕駛之機車突然左轉時，因其車速太快，雖經煞車
    ，但一時無法煞停，只好向左偏閃進入對向之來車道，惟丙○○亦已左轉進入對向之來車道，乙○○之機車車頭遂在對
    向之來車道上撞及丙○○之機車左側車尾。雙方因而均人車
    倒地，乙○○受有頭部外傷併左腦挫傷、腦膜下出血、顱底
    部骨折併腦脊髓液外漏併水腦症、神智不清之重傷害；丁○○受有臉部及雙手擦傷（丁○○部分未據告訴）；丙○○受
    有左肩部挫傷、雙臉頭皮、頸挫傷及頭皮磨損、雙手磨損及
    擦傷等傷害；林士文受有臉、頭皮及頸挫傷、右側大腿、小
    腿及踝磨損及擦傷等傷害（林士文部分未據告訴）。
二、案經丙○○訴由臺南縣警察局麻豆分局報請臺灣臺南地方法
    院檢察署檢察官偵查起訴及乙○○之父甲○○經檢察官指定
    為代行告訴人後，訴請檢察官偵查起訴。
    理  由
壹、被告丙○○有罪之部分
一、訊據被告丙○○固不否認有於上開時地駕駛NZW-122號重機
    車與乙○○駕駛之機車發生碰撞，致乙○○受有頭部外傷併
    左腦挫傷、腦膜下出血、顱底部骨折併腦脊髓液外漏併水腦
    症、神智不清之重傷害，惟矢口否認其有過失，辯稱：乙○○是從其左後方過來的，且車速很快，其左轉之前，從照後
    鏡根本沒有看到乙○○之機車，且乙○○亦未戴安全帽云云
    。被告丙○○之選任辯護人亦為被告辯護稱：本案的重點是
    被告丙○○違規提前左轉是否為肇事因素？是否有過失？此
    部分的事實在送鑑定之前已經呈現在卷內，而鑑定委員仍作
    成丙○○無肇事原因的鑑定意見，可見被告丙○○並沒有客
    觀的歸責事由，請諭知被告無罪。
二、經查：
(1)、被告丙○○上開犯罪事實，有道路交通事故調查報告表(一)、
    (二)及道路交通事故現場圖各1份、現場蒐證照片15張、丙○○受傷之診斷證明書1紙、林士文受傷之診斷證明書2紙、乙○○受傷之診斷證明書4紙及其因本件車禍受重傷而受本院
    家事法庭宣告為禁治產人之裁定1份（94年度禁字第140號）
    ，附卷可資佐證。
(2)、證人丁○○於本院95年12月5日審理時證稱：車禍發生前，
    我們在他（丙○○）機車的左後方同車道行駛，丙○○機車
    左轉前沒有打方向燈也沒有作手勢，乙○○當時並非要超越
    丙○○，【肇事前，兩車距離大約4公尺】。並證稱：「因
    為我們要閃避，所以才閃到對向車道，閃避之前我們是在正
    常車道行駛」，事故發生之前，乙○○有煞車，乙○○煞車
    是因看到丙○○的機車已經左轉，從煞車到撞到，是一瞬間
    的事情，我們的車頭撞到對方機車的左側車尾等語。
(3)、證人即臺南縣警察局麻豆分局交通事故處理小組警員黃清樑
    於本院95年12月5日審理時證稱：車禍事故現場圖是其根據
    在現場所看到的情形所繪製的，當時我們到達現場時，雙方
    已經送醫院了，是在出院之後才到車禍處理小組作筆錄的。
    道路交通事故調查報告表(二)有關肇事原因研判，記載乙○○
    肇事因素是「13」，表示超速失控，丙○○是「08」，表示
    左轉未依規定，這個結果是其根據現場的狀況推斷出來的。
    研判被告丙○○車違規左轉的原因是因為他尚未到路口就提
    前左轉；研判乙○○超速行駛，係「依據刮地痕與煞車痕，
    刮地痕的痕跡那麼遠，表示車速一定很快，而該處只限速50
    公里而已，所以他應該超速」。並證稱：現場圖Ａ車（乙○○之機車）刮地痕分為兩段呈曲線狀，依據其辦理交通案件
    4年多的經驗，「我研判應該是機車（Ａ車）倒地滑行造成
    18公尺的刮地痕，再撞到電信桿（現場圖劃圓圈的地方）後
    往另一個方向滑行造成11公尺的刮地痕」，以煞車痕研判車
    速，是應自開始煞車起，至車輛完全煞停為止，所產生的煞
    車痕，才可研判車速，本案的煞車痕產生後再經過25.4公尺
    後才肇事，無法以煞車痕來研判車速，若以煞車痕6.7公尺
    換算車速，時速僅30幾公里，以Ａ車的車型，應該可以即時
    煞停，不至於煞不住，而衝出去。檢方94年度核交字第713
    號卷第28頁之報告書是其依據檢察官的指示，到現場測量產
    業道路到路口的刮地痕的距離所製作的，依該報告測量的距
    離，Ｂ車倒地第一個刮地痕距離路口北側沿還有16.5公尺等
    語。
(4)、查卷附道路通事故現場圖顯示：車禍發生後，被告丙○○
    之NZW-122號機車，頭東尾西，倒在隆西街由南向北行駛方
    向之路邊上，該機車倒地後，在隆西街由南向北行駛之車道
    上留下一道由西北往東南延伸至該機車倒地位置之刮地痕，
    長達46.8公尺。乙○○之機車則頭東尾西，倒在西庄高幹30
    號電桿附近之隆西街由北向南行駛之車道上，其機車之刮地
    痕先由西北往東南延伸，長18公尺，因該機車碰到電信桿後
    往西南方反彈，因此在該電信桿處再往右下方（西南方）接
    續留下長11公尺之刮地痕。另在上開3道刮地痕之北方隆西
    街由南向北行駛之車道上，留有一道乙○○之機車煞車痕，
    由北向南沿伸，長6.7公尺。被告丙○○之機車倒地第一道
    刮地痕距離上開交岔路口尚有16.5公尺。被告丙○○之
    NZW-122號機車倒地之刮地痕起點即為兩車相碰撞處，該處
    距離乙○○之機車煞車痕末端25.4公尺，該煞車痕長6.7公
    尺，而乙○○之機車煞車痕起點處表示該處即為其發現丙○○之機車左轉，其緊急向左偏閃並開始煞車處，上開25.4
    公尺加上該煞車痕之6.7公尺，計32.1公尺即為車禍發生前
    二車相距之距離，亦為乙○○之反應距離，證人丁○○上開
    證述，謂【肇事前，兩車距離大約4公尺】云云，該部分之
    證詞與實情不符，應不足採信。再參以「汽（機）車行駛距
    離及反應距離一覽表」，時速100公里時，車輛駕駛人所需
    之反應距離為20.8公尺，乙○○在32.1公尺之反應距離情形
    下，仍無法煞停，並被迫向左偏閃衝入對向來車道內，仍撞
    及丙○○之機車，顯示當時乙○○之機車行車時速遠遠超過
    時速100公里，應無疑義。依現場之蒐證照片顯示：車禍
    發生後，被告丙○○之NZW-122號機車左側車尾撞損，乙○○之機車則車頭撞損，足認乙○○之機車係自後追撞左轉之
    丙○○之機車。證人丁○○（除上開所稱「肇事前，兩車
    距離大約4公尺」之證述外）及證人黃清樑上開證言，核與
    道路通事故現場圖及現場照片所顯示之情形相符。
(5)、被告丙○○在本院95年12月5日審理時自白「我左轉之前，
    從照後鏡根本沒有看到（乙○○）他們的車」，顯示其僅看
    其機車之照後鏡，並未轉頭詳查其後方有無來車，而機車之
    照後鏡面甚小，且常因角度之關係，不能看清全景，而被告
    丙○○竟未轉頭詳查其後方有無來車即貿然左轉，就此點而
    言，已難謂其無過失。
(6)、由上開機車之煞車痕及刮地痕之位置、走向及雙方機車倒地
    之位置及損壞之情形，暨證人丁○○（除上開所稱「肇事前
    ，兩車距離大約4公尺」之證述外）、黃清樑上開證言，再
    參以被告丙○○之機車倒地第一道刮地痕距離上開交岔路口
    尚有16.5公尺等情，可知被告丙○○在未行駛至上開無號誌
    交岔路口中心處，在比離上開交岔路口中心處16.5公尺遠之
    距離，於未詳查後方有無來車，未顯示左轉方向燈或手勢，
    即貿然左轉，未讓後方乙○○之直行車先行，適乙○○駕駛
    大型拼裝重機車（無牌照）後載丁○○（未戴安全帽），沿
    隆西街由北向南同方向自後方直行駛來，亦疏未注意該路段
    速限不得超過50公里，竟以100公里以上之時速超速行駛，
    且疏未注意而未戴安全帽，復疏未注意與前面丙○○之機車
    保持隨時可以煞停之距離，迨其遠距丙○○32.1公尺處，發
    現丙○○駕駛之機車突然左轉時，因其車速太快，雖經煞車
    ，但一時無法煞停，只好向左偏閃進入對向之來車道，惟丙○○亦已左轉進入對向之來車道，乙○○之機車車頭遂在對
    向之來車道上撞及丙○○之機車左側車尾，以致釀成本件車
    禍，並因乙○○之車速太快及其未戴安全帽，才造成其如此
    重大之傷害，應可認定。
三、按車輛行至無號誌之交岔路口，轉彎車應暫停讓直行車先行
    ；汽（機）車行至交岔路口，左轉彎時，應距交岔路口30公
    尺前顯示方向燈或手勢，行駛至交岔路口中心處左轉；汽（
    機）車行至交岔路口，轉彎車應暫停讓直行車先行，95年9
    月14日修正前之道路交通安全規則第102條第1項第2款、第
    4款、第6款前段定有明文。又機器腳踏車附載人員或物品，
    駕駛人及附載坐人均應戴安全帽；行車速度，依速限標誌或
    標線之規定，無標誌或標線者，行車時速不得超過50公里；
    汽（機）車在同一車道行駛時，除擬超越前車外，後車與前
    車之間應保持隨時可以煞停之距離；95年9月14日修正前之
    道路交通安全規則第88條第1項第5款、第93條第1項第1款前
    段、第94條第1項定有明文。被告丙○○及乙○○於駕駛機
    車時，自應分別注意遵守上開規定，且當時情形天候晴、日
    間自然光線、柏油路面乾燥無缺陷、無障礙物、視距良好，
    有上開道路交通事故調查報告表(一)及現場照片可稽〔日間自
    然光線部分，警員在道路交通事故調查報告表(一)漏未填載，
    然由卷附照片可知當時係白天，光線仍甚明亮〕，客觀上並
    無其等不能注意之情事。詎被告丙○○竟未詳查後方有無來
    車，未顯示左轉方向燈或手勢，且未行駛至上開無號誌交岔
    路口中心處即貿然左轉，未讓後方乙○○之直行車先行，適
    乙○○駕駛大型拼裝重機車（無牌照）後載丁○○（未戴安
    全帽），沿隆西街由北向南同方向自後方直行駛來，亦疏未
    注意該路段速限不得超過50公里，竟以100公里以上之時速
    超速行駛，且疏未注意而未戴安全帽，復疏未注意與前面丙○○之機車保持隨時可以煞停之距離，迨其遠距丙○○32.1
    公尺處發現丙○○駕駛之機車突然左轉時，因其車速太快，
    雖經煞車，但一時無法煞停，只好向左偏閃進入對向之來車
    道，惟丙○○亦已左轉進入對向之來車道，乙○○之機車車
    頭遂在對向之來車道上撞及丙○○之機車左側車尾，以致釀
    成本件車禍，並因乙○○之車速太快及其未戴安全帽，因而
    受有頭部外傷併左腦挫傷、腦膜下出血、顱底部骨折併腦脊
    髓液外漏併水腦症、神智不清之重傷害，被告丙○○與乙○○就本件車禍之發生均有過失，應無疑義。依被告丙○○與
    乙○○之違規過失情節而言，本院認被告丙○○與乙○○均
    應負同等之肇事責任。又乙○○雖就本件車禍之發生亦與有
    過失，然並不因此而解免被告丙○○過失之責。
四、本件車禍肇事責任雖經檢察官送請臺灣省臺南區車輛行車事
    故鑑定委員會鑑定結果認：「乙○○無照駕駛無牌照大型重
    型機器腳踏車，超速行駛，未注意車前狀況，超車不當，為
    肇事原因；丙○○無肇事原因」，有該會94年6月15日臺南
    區940445號鑑定意見書附卷可稽。經檢察官送請臺灣省車輛
    行車事故覆議鑑定委員會覆議結果亦維持原決定。惟查乙○○當時尚非要超車，亦非未注意車前狀況，主要係因其以
    100 公里以上之時速超速行駛，又疏未注意與前面同一車道
    丙○○之機車保持隨時可以煞停之距離，迨其遠距丙○○
    32.1公尺處發現丙○○駕駛之機車突然左轉時，因其車速太
    快，雖經煞車，但一時無法煞停，才造成本件車禍，並因乙○○之車速太快及其疏未戴安全帽，其傷勢才會如此嚴重。
    而被告丙○○具有上開多項未注意遵守上開道路交通安全規
    則第102條第1項第2款、第4款、第6款前段之規定，其有過
    失，甚為明顯，其並非無肇事原因。上開之鑑定意見與覆議
    意見認被告丙○○無肇事原因，顯與實情不符，自不足採，
    而應以本院上開認定為準。被告丙○○之過失行為與乙○○
    受有上開重傷害間，並有相當因果關係。綜上所述，被告丙○○及其選任辯護人上開所辯，應不足採信。事證明確，被
    告丙○○之犯行洵堪認定。
五、按於身體或健康有重大不治或難治之傷害者，乃屬刑法第10
    條第4項第6款所稱之重傷。乙○○因本件車禍受有頭部外傷
    併左腦挫傷、腦膜下出血、顱底部骨折併腦脊髓液外漏併水
    腦症、神智不清之重大不治之傷害，並已被法院宣告為禁治
    產人，已如上述，其受有重傷，應無疑義。核被告丙○○所
    為，係犯刑法第284條第1項後段之過失致重傷罪。審酌被告
    丙○○之品行（無犯罪前科）、生活狀況小康、智識教育程
    度為高中畢業、所生之危害（乙○○受重傷）、其與乙○○
    同有過失應負同等之車禍肇事責任，以及被告丙○○事後尚
    未與乙○○之家屬成立民事和解，但已撤回對被告乙○○之
    告訴等一切情狀，爰量處如主文所示之刑，並諭知易科罰金
    之折算標準，以示懲儆。按行為後法律有變更者，適用行為
    時之法律。但行為後之法律有利於行為人者，適用最有利於
    行為人之法律，刑法第2條第1項定有明文。查刑法於94年2
    月2日修正公布，並於95年7月1日生效施行，本件被告犯罪
    在新刑法施行前之94年2月11日，修正前之舊刑法第41條第1
    項前段原規定：「犯最重本刑為5年以下有期徒刑以下之刑
    之罪，而受6個月以下有期徒刑或拘役之宣告，因身體、教
    育、職業、家庭之關係或其他正當事由，執行顯有困難者，
    得以1元以上3元以下折算1日，易科罰金」，上開易科罰金
    之折算標準，依修正前罰金罰鍰提高標準條例第2條前段之
    規定（因刑法有關易科罰金、易服勞役折算標準已提高，故
    該條例於95年5月17日以總統華總一義字第09500069791號令
    修正公布予以刪除第2條條文，並自95年7月1日施行），就
    其原定數額提高為1百倍折算1日，是依舊刑法第41條易科罰
    金之折算標準，原應以銀元3百元即新臺幣9百元折算1日；
    惟新刑法第41條第1項前段已修正為：「犯最重本刑為5年以
    下有期徒刑之罪，而受6個月以下有期徒刑或拘役之宣告者
    ，得以新臺幣1千元、2千元或3千元折算1日，易科罰金」。
    比較修正前後之易科罰金折算標準，以95年7月1日修正公布
    施行前之規定較有利於被告，應適用修正前刑法第41條第1
    項前段規定，定其折算之標準，併此敘明。
貳、被告乙○○公訴不受理部分
一、公訴意旨如上開事實欄所載。
二、按告訴乃論之罪，告訴人於第一審辯論終結前得撤回其告訴
    ，又告訴經撤回者，應諭知不受理之判決，並得不經言詞辯
    論為之，刑事訴訟法第238條第1項、第303條第3款、第307
    條分別定有明文。
三、查本件告訴人丙○○就其受傷部分對被告乙○○提起過失傷
    害之告訴，檢察官認被告乙○○係觸犯刑法第284條第1項前
    段之過失傷害罪，依同法第287條前段之規定，須告訴乃論
    。茲據告訴人丙○○於本院審理中以言詞聲請撤回告訴，經
    記明筆錄在案，依照首開說明，此部分爰不經言詞辯論，逕
    為諭知不受理之判決。
參、據上論斷，應依刑事訴訟法第299條第1項前段、第303條第3
    款、第307條，刑法第2條第1項、第284條第1項後段、修正
    前刑法第41條第1項前段，罰金罰鍰提高標準條例第1條前段
    、修正前罰金罰鍰提高標準條例第2條前段，現行法規所定
    貨幣單位折算新臺幣條例第2條，判決如主文。
本案經檢察官戊○○到庭執行職務
中    華    民    國    95    年    12    月    19  日
                 交通法庭審判長法  官  陳顯榮
                               法  官  柯顯卿
                               法  官  林勝利
以上正本證明與原本無異。
如不服本判決，應於判決送達後10日內，向本院提出上訴狀。
                               書記官  陳金堂
中    華    民    國    95    年    12    月    19  日
附錄本案論罪科刑法條全文：
中華民國刑法第284條
因過失傷害人者，處6月以下有期徒刑、拘役或5百元以下罰金，
致重傷者，處1年以下有期徒刑、拘役或5百元以下罰金。
從事業務之人，因業務上之過失傷害人者，處1年以下有期徒刑
、拘役或1千元以下罰金，致重傷者，處3年以下有期徒刑、拘
役或2千元以下罰金。


司法院資訊處製作；財團法人民間司法改革基金會備份。
